臺灣高等法院臺中分院刑事判決
111年度上易字第906號

上  訴  人  臺灣彰化地方檢察署檢察官 
被      告  NGUYEN DUY HAI（中文名：阮維海）




上列上訴人因被告妨害名譽案件，不服臺灣彰化地方法院111年
度易字第498號中華民國111年7月21日第一審判決（起訴案號：
臺灣彰化地方檢察署111年度偵字第6148號），提起上訴，本院
判決如下：
    主  文
原判決撤銷。
NGUYEN DUY HAI（中文名：阮維海）犯誹謗罪，處拘役貳拾日，
如易科罰金，以新臺幣壹仟元折算壹日。
    犯罪事實
一、NGUYEN DUY HAI（越南籍，中文名阮維海，下均以中文名稱
    之）因認竇氏定積欠其賭博債務未清，竟意圖散布於眾，基
    於誹謗之犯意，於民國111年1月25日晚間8時許，透過社群
    網站FACEBOOK（下稱臉書網站）帳號「Haicaca Nguyen」，
    以公開直播影像方式，在竇氏定位於彰化縣○○鄉○○路00○0號
    住處外，拍攝竇氏定住處外觀，自外拍攝屋內竇氏定及其小
    孩，並以越南語稱「大家好，今天我要來跟竇氏定討錢，她
    欠我的錢，去年到現在都沒有還，你叫你老公出來跟我講，
    欠我錢都不還，你本來跟我說每個月的16日還我錢，但是已
    經經過很多個16日了，一直不還，我不要進去你家，會弄髒
    我的腳，你叫我要跟你老公談，如果你不還，我每天都會來
    ，大家來看看喔，這是『hong dinh huong kun』（即竇氏定
    臉書帳號），有錢吃好穿好，就是不還錢」等涉於私德而與
    公共利益無關之語，傳述指摘竇氏定欠錢不還此足以毀損竇
    氏定名譽之事，並將直播影片留存在帳號內供人閱覽。
二、案經竇氏定訴由彰化縣警察局和美分局報告臺灣彰化地方檢
    察署檢察官偵查起訴。
　　理  由
一、證據能力部分：
　㈠本院下述所引用被告以外之人之供述證據，檢察官及被告阮
    維海（下稱被告）迄至本院言詞辯論終結前，均未聲明異議
    ，視為同意作為證據。本院審酌該等證據取得過程並無瑕疵
    ，與本案待證事實復具相當關聯性，以之為本案證據尚無不
    當，認得為本案證據，依刑事訴訟法第159 條之5 規定，均
    有證據能力。
　㈡本院以下所引用非供述證據，並無證據證明有出於違法取得
    情形，且與待證事實具關聯性，亦認均有證據能力。　　　
二、認定犯罪事實所憑證據及理由：
　　訊據被告固坦承曾於前揭時間，透過臉書公開直播影像方式
    ，在竇氏定住處外，以越南語陳稱上開犯罪事實欄所示話語
    ，然辯稱：竇氏定跟我借錢，委託我幫他向越南的朋友下注
    賭博，但卻沒有還我錢，我沒有誹謗的意思等語。經查： 
　㈠被告確實曾於前揭時間透過臉書網站，以公開直播影像方式
    ，在告訴人竇氏定住處外，以越南語講述上開言語之事實，
    除被告自白外，另據證人即告訴人竇氏定證述影片內容、直
    播影片檔案、影片截圖在卷可證，並經原審法院當庭勘驗員
    警蒐證下載直播影片，經被告及通譯確認影片內容屬實並製
    成勘驗筆錄可稽，此部分事實堪認為真。
　㈡被告自偵訊至本院審理時，均陳稱係因屢次催討告訴人竇氏
    定欠債未果，始為前揭現場直播等情，業據證人即告訴人竇
    氏定於偵查中證述稱：不是我欠他錢，是他作組頭，我幫其
    他外勞轉牌給他，然後那個外勞跑了，我沒辦法拿錢回來，
    我要慢慢賺錢還他等語（偵卷第76至77頁），另據被告提出
    其與告訴人竇氏定臉書私訊內容暨翻譯，依該通訊內容，告
    訴人竇氏定於本案發生當日12時55分、17時8分，曾向被告
    表示「你能體諒我嗎？再幫我一次延期可以嗎？」「我會多
    賺點錢，我會盡量每個月給你可以嗎？」、「拿不出錢來，
    而不是不想還」「我說過我卡住了，現在沒有，過年後行不
    行？」等語，有載有對話內容暨譯文之達鎂數位翻譯在卷可
    證（原審卷第43、45頁），另觀諸被告於原審時亦自陳：係
    因竇氏定託我下注，我在越南的朋友做簽賭，才會跟竇氏定
    間有金錢糾紛等語（原審卷第37頁），足認被告在臉書直播
    上開影片時，被告與告訴人竇氏定間，確實存有告訴人竇氏
    定應允會償還，然尚未清償之賭博債務。
　㈢按刑法第310條第3項前段固規定對於所誹謗之事，能證明其
    為真實者，不罰。惟同項但書另規定：但涉於私德而與公共
    利益無關者，不在此限。所謂「私德」，指個人私生活領域
    範圍內，與人品、道德、修養等相關之價值評斷事項而言。
    行為人指摘傳述關於他人之事項，究屬「私德」或「與公共
    利益有關者」，應就事實之內容、性質及被害人之職業、身
    分或社會地位等，以健全之社會觀念，客觀予以判斷，若參
    酌刑法第310條第3項阻卻違法事由係為保障「言論自由」一
    定範圍之活動空間，並擴大健全民主社會所仰賴之公眾對於
    公共事務所為活潑及多樣性的討論範圍之立法本旨，則「與
    公共利益有關」之事項，應可再細部由「人」及「事」此二
    觀點為評斷。詳言之，除公務員及其他與政府有關之人員職
    務工作相關之事項，當然為「與公共利益有關」者外，於言
    論涉及在社會或一定生活領域內因主動投入某一公共議題而
    成為「公眾人物」就該議題及衍生事項之行為，及公務員及
    其他與政府有關之人員職務外但涉及公眾所關心之事務，始
    應認與「公共利益」有關，若為一單純私人身分之人，關於
    其個人生活事項之指摘傳述，因無若箝制言論恐阻斷自由言
    論市場對於公眾事項討論空間，將造成「寒蟬效應」等更大
    不利益之考量，在衡量言論自由保障及個人名譽權保護之利
    益衝突之際，相較於對象為公務員或其他與政府有關之人員
    或「公眾人物」時，應向保護個人名譽權之光譜偏移，若指
    摘之事項與其所身處之團體中他人並無關連，則應認即屬「
    私德」之範圍。經查，告訴人竇氏定與被告均非公眾人物，
    其等間因賭博原因雖有債務問題，然其等間金錢債務關係，
    實屬涉及私人道德、私人債務領域，難認與一般公共事務之
    公共利益有關。被告透過已達公然、散布於眾程度之臉書公
    開直播方式，直指告訴人竇氏定欠錢不還，然該債務糾紛，
    係屬私人間純屬「私德」之事項而為侵害名譽之言論，縱其
    所述事項可證明為真實，亦無刑法第310條第3項不罰規定之
    適用。
　㈣刑法第311條第1款另有：「以善意發表言論，而有左列情形
    之一者，不罰：一、因自衛、自辯或保護合法之利益者」之
    免責規定。所謂以善意發表言論，係指其言論非出於詆譭他
    人名譽之惡念；所謂自衛、自辯或保護合法之利益，係指行
    為人出於保護法令或社會規範所認可合法權利之目的而發表
    言論。經查，被告亦自承告訴人竇氏定所積欠債務，乃賭博
    債務，而賭債乃不法原因而生之債務，被告催討賭債之行為
    ，尚難認屬實現自己合法之權益，即難認與該款「保護合法
    之利益」要件相當，自亦與此款不罰要件有違。
　㈤被告另辯稱其並無誹謗故意等語，然被告行為時係具備通常
    智識程度之成年人，非毫無社會經驗，其對於所傳述之內容
    足以貶損告訴人竇氏定之名譽及社會評價乙節，自無不知之
    理，竟仍執意為之，其主觀上即有散布於眾意圖及誹謗之故
    意，被告此部分所辯，尚難採信。
　㈥至告訴人竇氏定之配偶即告訴人黃中坤雖亦提起本案告訴，
    然觀諸被告影片中指述內容，均為告訴人竇氏定欠錢不還之
    事，並未提及告訴人黃中坤有何欠錢，或足以貶損告訴人黃
    中坤名譽之情，起訴書認被告公開傳送播放之前揭影片內容
    ，亦有誹謗告訴人黃中坤乙情，尚有誤會，併此敘明。
　㈦綜上所述，本案犯罪事證明確，被告前開犯行足以認定，應
    予依法論科。
三、論罪科刑及對原審判決暨上訴理由之說明：
　㈠核被告所為，係犯刑法第310條第1項誹謗罪。
　㈡對原審判決暨上訴理由之說明：
　  原審認被告所傳述之言詞內容為真實，該言論目的係為實現
    借款債權能早日獲得清償，且被告本身為債權人，難認純屬
    於私德或與公共利益無關，認被告行為不罰，對被告諭知無
    罪，固非無見。然查，本院依照前揭㈢㈣之說明，認被告散
    布之內容僅涉私德，且與「保護合法之利益」要件有違，原
    審前揭認定，尚屬有誤。檢察官上訴認原審所為無罪認定不
    當，為有理由，應由本院將原判決撤銷。
　㈢量刑審酌：
    爰審酌被告係因與告訴人竇氏定間有賭債糾紛，透過網路直
    播方式以前詞誹謗告訴人竇氏定，毀損告訴人竇氏定名譽，
    迄今仍未以任何型式取得告訴人竇氏定諒解，暨參酌被告自
    述之家庭、生活及經濟狀況，前尚無犯罪紀錄，有臺灣高等
    法院被告前案紀錄表等一切情狀，量處如主文所示之刑，並
    諭知如易科罰金之折算標準。
據上論斷，應依刑事訴訟法第369條第1項前段、第364條、第299
條第1項前段，判決如主文。
本案經檢察官劉彥君提起公訴，檢察官陳昭蓉提起上訴，檢察官
陳惠珠到庭執行職務。
中　　華　　民　　國　　111 　年　　11　　月　　15　　日
            刑事第八庭　  審判長法　官　張  靜  琪
                                法　官　郭  瑞  祥
                                法　官　簡  婉  倫
以上正本證明與原本無異。
被告或得為被告利益上訴之人得提起上訴。
如不服本判決應於收受送達後20日內向本院提出上訴書狀，其
未敘述上訴理由者，並得於提起上訴後20日內向本院補提理由書
(均須按他造當事人之人數附繕本)「切勿逕送上級法院」。因疫
情而遲誤不變期間，得向法院聲請回復原狀。
                                書記官  林　書　慶
　　　　　　　　　　　　　　　　
中　　華　　民　　國　　111 　年　　11　　月　　15　　日
附錄本案論罪科刑法條
中華民國刑法第310條
意圖散布於眾，而指摘或傳述足以毀損他人名譽之事者，為誹謗
罪，處1年以下有期徒刑、拘役或1萬5千元以下罰金。
散布文字、圖畫犯前項之罪者，處2年以下有期徒刑、拘役或3萬
元以下罰金。
對於所誹謗之事，能證明其為真實者，不罰。但涉於私德而與公
共利益無關者，不在此限。